ACORDAO-COMPLETO-2385068

ACÓRDÃO 2916/2019 ATA 47/2019 - PLENÁRIO

VISTOS, relatados e discutidos estes autos em que se analisa petição apresentada pelo Sindicato dos Servidores do Poder Legislativo Federal e do Tribunal de Contas da União - Sindilegis contra determinação fixada no subitem 9.2.3 do Acórdão 2602/2013-TCU-Plenário.
        ACORDAM os Ministros do Tribunal de Contas da União, reunidos em Sessão do Plenário, ante as razões expostas pelo Relator, em:
9.1. não receber a petição do Sindicato dos Servidores do Poder Legislativo Federal e do Tribunal de Contas da União, porquanto a agremiação foi autorizada a intervir nestes autos exclusivamente como amicus curiae, não devendo titularizar as posições subjetivas inerentes às partes no processo;
9.2 determinar à Sefip que adote de imediato as providências necessárias para concluir a inspeção em curso no TC Processo 013.680/2019-6, remetendo ao relator a proposta de encaminhamento em prazo não superior a 45 dias da data deste acórdão;
9.3. dar ciência deste Acordão ao requerente e ao Senado Federal.

Petição apresentada pelo Sindicato dos Servidores do Poder Legislativo Federal e do Tribunal de Contas da União (Sindilegis) contra determinação proferida em acórdão que apreciou auditoria sobre a legalidade dos valores constantes na folha de pagamento.

Trata-se de Auditoria realizada no Senado Federal com o objetivo de verificar a legalidade dos valores constantes na folha de pagamento daquela Casa Legislativa. A matéria foi apreciada por esta Casa, consubstanciada no Acórdão 2602/2013 - Plenário, sob a minha relatoria e redigido pelo Ministro Walton Alencar Rodrigues.
2.	Neste momento o atual relator, Ministro-Substituto Marcos Bemquerer Costa, traz à apreciação deste Colegiado petição apresentada pelo Sindicato dos Servidores do Poder Legislativo Federal e do Tribunal de Contas da União - Sindilegis contra a determinação fixada no subitem 9.2.3 do referido Acórdão 2.602/2013 - Plenário.
3.	Desde já acompanho S. Exª quanto ao mérito de sua proposta no sentido de não receber a petição do Sindilegis, porquanto a agremiação foi autorizada a intervir nestes autos exclusivamente como amicus curiae, não devendo titularizar as posições subjetivas inerentes às partes no processo.
4.	Não obstante, trago ao descortino deste Colegiado outra questão já em curso, e referente a este processo, que entendo possa desde logo ser enfrentada.
5.	Trata-se de documento subscrito por vários servidores do Senado, que se faz acompanhar de extenso material, em que noticiam eventual descompasso entre o deliberado no Acórdão 2602/2013 - Plenário e os critérios adotados pelo Senado Federal para seu atendimento (Peça 152) .
6.	Em sede de Monitoramento, o relator Ministro-Substituto Marcos Bemquerer Costa determinou a realização de inspeção no Senado Federal com vistas a examinar o estrito cumprimento das determinações expressas no Acórdão 2602/2013 - Plenário, e em especial, o eventual descompasso entre o subitem 9.2.3 do decisum e a documentação apresentada no anexo da Peça 152 (Peça 166) .
7.	Para operacionalizar a inspeção em cumprimento ao determinado pelo relator, a Sefip autuou o TC 013.680/2019-6, de natureza Relatório de Inspeção, igualmente sob a relatoria do Ministro-Substituto Marcos Bemquerer Costa.
8.	Para execução dos trabalhos, a unidade técnica expediu o Ofício 3183/2019-TCU/Sefip, de 28/6/2019, dirigido à Diretora-Geral do Senado Ilana Trombka, recebido em 2/7/2019 (Peças 4 e 7 do TC 013.680/2019-6) .
9.	No expediente é solicitado, no prazo de 15 dias:
- encaminhar informações e esclarecimentos quanto às providências adotadas pelo Senado Federal com vistas ao estrito cumprimento do Acórdão 2.602/2013-TCU-Plenário;
- com relação ao subitem 9.2.3 do aludido acórdão, manifestar quanto ao critério adotado no Despacho 1818/2018 - DGER/SF, no Ato 18/1998 SF e Informação 514/2018 SF;
- apresentar em Planilha Excel os cálculos relativos a transformação em parcela compensatória, bem como, respectivas absorções, das rubricas concernentes ao pagamento da incorporação de quintos de FC e a vantagem prevista no art. 193 da Lei 8.112/1990 (FC/opção) dos servidores ativos e inativos atingidos pela determinação.
10.	A matéria foi reiterada pela Sefip por intermédio do Ofício 3609/2019-TCU/Sefip, de 2/8/2019, recebido em 5/8/2019, que concedeu mais 15 dias de prazo (Peça 8 do TC 013.680/2019-6) .
11.	Em 20/8/2019 a Diretora-Geral do Senado solicitou dilação do prazo inicial em 60 dias, ante o volume de trabalho necessário para apurar as informações solicitadas (Peça 10 do TC 013.680/2019-6) .
12.	O Chefe de Gabinete do relator deferiu a solicitação no sentido de dilatar o prazo para atendimento do Ofício 3609/2019-TCU/Sefip por mais 60 dias (Peça 12 do TC 013.680/2019-6) .
13.	A notificação do diferimento ocorreu via Ofício 4363/2019-TCU/Sefip, entregue em 4/9/2019 (Peças 13 e 14 do TC 013.680/2019-6) . 
14.	Desde então não foi juntado nenhum outro elemento ao processo.
15.	Assim, em face do término do prazo de prorrogação há mais de um mês, proponho ao relator que inclua comando no acórdão ora deliberado no sentido que a Sefip adote de imediato as providências necessárias para concluir a inspeção, nos seguintes termos:
	"9.2 determinar à Sefip que adote de imediato as providências necessárias para concluir a inspeção em curso no TC 013.680/2019-6, remetendo ao relator a proposta de encaminhamento em prazo não superior a 45 dias da data deste acórdão;"
TCU, Sala das Sessões Ministro Luciano Brandão Alves de Souza, em 4 de dezembro de 2019.
RAIMUNDO CARREIRO
Redator

Senado Federal.

3. Interessado: Tribunal de Contas da União.

13.1. Ministros presentes: José Mucio Monteiro (Presidente), Walton Alencar Rodrigues, Benjamin Zymler, Augusto Nardes, Aroldo Cedraz, Raimundo Carreiro e Ana Arraes.
13.2. Ministros-Substitutos convocados: Augusto Sherman Cavalcanti e Marcos Bemquerer Costa (Relator).
13.3. Ministros-Substitutos presentes: André Luís de Carvalho e Weder de Oliveira.

ACORDAO-COMPLETO-2392077

Acórdão 225/2020 - Plenário

ACORDAO-COMPLETO-2537849

Acórdão de Relação 1423/2022 - Plenário

Acórdão de Relação

Sindicato dos Servidores do Poder Legislativo Federal e do Tribunal de Contas da União - SINDILEGIS

NAFTALI ALVES DOS REIS

Janete Carvalho fREITAS

ANDRE LUIZ SANTIAGO DE MEDEIROS

Associação dos Consultores Legislativos e dos Consultores de Orçamento do Senado Federal - ALESFE

Luiz Antonio Jambeiro de Moraes

FERNANDO AURELIO DE AZEVEDO AQUINO

Sindicato dos Servidores do Poder Legislativo Federal e do TCU - SINDILEGIS

MARCOS BEMQUERER

Adoto como Relatório a instrução inserta à peça 185, que contou com a anuência do escalão dirigente da Secretaria de Fiscalização de Pessoal - Sefip (peça 186) , a seguir transcrita com alguns ajustes de forma:
"1. Trata-se de petição do Sindicato dos Servidores do Poder Legislativo Federal e do Tribunal de Contas da União (Sindilegis) (peça 180) , em que solicita a suspensão imediata da aplicação proposta no subitem 9.2.3 do Acórdão 2602/2013-TCU-Plenário (peça 55) , de relatoria do Ministro Raimundo Carreiro, proferido em razão de Relatório de Auditoria realizada no Senado Federal, em atendimento ao Acórdão 1755/2009-TCU-Plenário, com o objetivo de verificar a legalidade dos valores constantes na folha de pagamento daquela Casa Legislativa.
HISTÓRICO
2.	O Acórdão 2602/2013-TCU-Plenário, entre outras determinações, trouxe a do subitem 9.2.3, revelada nos seguintes termos: 
'9.2.3 adote as medidas administrativas cabíveis, visando a transformar a parcela referente ao pagamento da incorporação de quintos de FC e a vantagem prevista no art. 193 da Lei 8.112/1990 (FC/opção) concedidas a todos os servidores do Senado Federal (Consultores Legislativos, Consultores de Orçamentos, Advogados, Analistas Legislativos, Técnicos Legislativos e Auxiliares Legislativos) , em especial os Consultores Legislativos relacionados nas fls. 169 a 171 do Anexo 2, até mesmo os aposentados, sem que tenham sido formalmente designados para o exercício de função comissionada de direção, chefia ou assessoramento, em desconformidade com os artigos 62 e 62-A da Lei 8.112/1990, 3° da Lei 8.911/1994, e 15 da Lei 9.527/1997, em parcela compensatória passível de atualização pelos índices gerais de reajuste aplicáveis às remunerações dos servidores públicos, a ser absorvida por ocasião: do desenvolvimento no cargo ou na carreira por progressão ou promoção, ordinária ou extraordinária; da reorganização ou da reestruturação dos cargos e da carreira ou das remunerações; da concessão de reajuste ou vantagem de qualquer natureza;' (destaque inserido) .
3.	É de se observar que o Senado Federal vem adotando as medidas necessárias ao cumprimento do subitem 9.2.3 do Acórdão 2602/2013-TCU-Plenário, nos termos do Processo 00200.000419/2015-08, autuado pela Diretoria-Geral dessa Casa Legislativa, determinando a absorção, por meio de parcela compensatória, dos valores percebidos indevidamente pelos servidores do Senado Federal, conforme indicado na deliberação do TCU.
4.	Cita-se, como exemplo, a oportunidade de ampla defesa e de contraditório que foi dada à servidora Sara Pereira da Silva, para, querendo, manifestar-se nos autos do Processo 00200.014829/2019-51 (autuado pela Coordenação de Benefícios Previdenciários - COBEP do Senado) , quanto aos reflexos do supracitado decisum em sua situação funcional e financeira (peça 184, p. 14) , cujo mérito da informação fornecida pelo Senado Federal será analisado no decorrer da inspeção determinada pelo relator Ministro-Substituto Marcos Bemquerer Costa (peça 166) . 
5.	No presente momento processual, passa-se a analisar a petição do Sindilegis (peça 180) , que tem como ponto fulcral a solicitação de suspensão imediata dos efeitos da decisão sobre os servidores do Senado Federal, mais precisamente quanto às implicações do subitem 9.2.3 do Acórdão 2602/2013-TCU-Plenário, já acima transcrito, em face de eventual nulidade absoluta do presente processo (TC-Processo 019.100/2019-4) , pelo fato de os mencionados servidores daquela Casa Legislativa não terem participado da instrução processual no âmbito do TCU. 
EXAME TÉCNICO
6.	Logo de início, resta claro que o Sindilegis alega nulidade da fase originária dos autos na esfera do TCU, e não da fase recursal, bem como que não pretende rediscutir as questões de mérito. Portanto a peça será tratada como mera petição.
7.	Saliente-se, a princípio, existir óbice processual para a atuação do Sindilegis nos autos. Isso porque, embora tenha sido deferido a esse sindicato a condição de amicus curiae (peça 54) , ele não é parte no processo, ou seja, nem responsável, nem interessado, conforme indica o art. 144, §§ 1º e 2º do RI/TCU. Não há em sua petição (peça 180) 'pedido de ingresso formulado por escrito e devidamente fundamentado' para se habilitar como interessado, nos termos do art. 146, § 1º, do RI/TCU, restando por prejudicada a demonstração da legitimidade ad causam. 
8.	Ademais, as determinações que constam do subitem 9.2.3 do Acórdão 2602/2013-TCU-Plenário foram encaminhadas ao Senado Federal para a solução geral da irregularidade apontada, possuindo natureza objetiva, e não de um determinado caso específico, de caráter subjetivo, o que torna ainda mais custoso inferir razão legítima para o Sindilegis intervir no processo, sem que haja o pedido expresso para tanto. 
9.	Dessa maneira, como já decidido pelo relator à época, Ministro José Mucio (peça 83) , ao Sindilegis, no presente momento, não assiste o 'direito de fazer petições como parte no processo'. Todavia, sopesando que o TCU ou o relator considere possível vencer esse obstáculo processual no presente momento, e, considerando ainda a posição de amicus curiae do sindicato, passa-se a expor os principais pontos argumentativos do Sindilegis.
Argumentos do Sindilegis
10. O sindicato evoca a 'nulidade absoluta do processo nº Processo 019.100/2019-4' (peça 180, p. 2) , por não ter ocorrido a participação dos servidores do Senado Federal como partes ou interessados no processo no âmbito do TCU, e, consequentemente, não tiveram a oportunidade de elaborar defesa, embora tivessem de suportar os efeitos da decisão prescrita no subitem 9.2.3 do Acórdão 2602/2013-TCU-Plenário, tendo mencionado como fundamentação os artigos 144 e 145 do Regimento Interno do TCU.
11. Alega ainda o Sindilegis que, na esfera dos processos administrativos autuados no Senado Federal, com o intuito de dar cumprimento aos ditames do subitem 9.2.3 do Acórdão 2602/2013-TCU-Plenário, observou-se que essa Casa Legislativa 'impôs um ritmo célere e decisões de indeferimento em motus automático, não levando em consideração as singularidades dos casos concretos', tendo então ocorrido deturpação da forma de aplicação do próprio acórdão do TCU e de normas internas do Senado (peça 180, p. 9) , haja vista que, em resposta às defesas individuais dos servidores, o órgão legislativo teria respondido que as alegações apresentadas já tinham sido analisadas e não consideradas pelo TCU.
12. Os servidores, segundo o Sindilegis, recorreram das decisões do Senado em suas diversas instâncias administrativas, mas não lograram êxito em reverter o que já havia sido decidido pela Casa, que teria se limitado a posicionar como executora de decisão proferida pelo TCU.
13. Portanto defende o sindicato que os efeitos do subitem 9.2.3 do Acórdão 2602/2013-TCU-Plenário sobre os servidores do Senado somente poderiam ser a eles opostos caso viessem a integrar a relação processual, ou seja, tivessem sido chamados ao processo autuado no âmbito do TCU, qual seja, o TC-Processo 019.100/2009-4, e, diante da ausência de comparecimento dos servidores do Senado nesses autos, houve o desrespeito à Súmula Vinculante 3 do Supremo Tribunal Federal.  
14. No mesmo caminho, seguem as demais declarações do Sindilegis em sua peça, que consistem basicamente em apontar os eventuais defeitos advindos na instrução dos processos autuados na esfera do Senado Federal, considerando ter ocorrido um verdadeiro 'jogo de cena por parte do Senado' (peça 180, p. 21) , não tendo existido o exercício do contraditório e da ampla defesa por parte dos servidores atingidos pelo subitem 9.2.3 do Acórdão 2602/2013-TCU-Plenário, haja vista que foram impedidos de adentrar o mérito da decisão.
15. Ao final, o Sindicato requereu o seguinte (peça 180, p. 23-24) :
a) que seja acolhido o pedido preliminar, determinando a suspensão imediata da aplicação disposta no subitem 9.2.3 do Acórdão 2602/2013-TCU-Plenário, uma vez que não foi garantida a ampla defesa e o contraditório aos servidores do Senado Federal que estão suportando os efeitos da decisão e, no mérito, declarar a nulidade absoluta do acordão por evidente cerceamento de defesa.
b) oficiar ao Senado Federal para que indique os nomes de todos os servidores supostamente alcançados pela aplicação disposta no subitem 9.2.3 do Acórdão 2602/2013-TCU-Plenário e, posteriormente, na forma do § 7º do art. 179 do Regimento Interno desta Corte, sejam convocados a constituírem procuradores a patrocinarem suas defesas, no âmbito deste Tribunal.
Análise dos argumentos do Sindilegis
16. A deliberação do TCU constante do Acórdão 2602/2013-TCU-Plenário foi proferida em razão de auditoria realizada por esta Corte de Contas no Senado Federal, no período compreendido entre 24/8/2009 e 31/3/2010. Dessa forma, a decisão por ora questionada foi tomada no domínio de um processo de fiscalização.
17. Há jurisprudência do STF no sentido de que, em processo de fiscalização, ao TCU não cabe garantir o contraditório e a ampla defesa, considerando que nesses processos não há partes litigantes, ou seja, a relação processual no decorrer da fiscalização se dá entre a Corte de Contas e o órgão ou entidade jurisdicionada, possuindo natureza objetiva, e não em relação ao Tribunal de Contas e o próprio servidor, de caráter subjetivo. A seguir, transcreve-se trecho da ementa do Agravo Interno no MS 32.492/DF, de relatoria do Ministro Dias Toffoli, cuja decisão foi publicada em 1º/12/2017:
'1. O Supremo Tribunal Federal já reconheceu que as deliberações do Tribunal de Contas da União, em sede de procedimento fiscalizatório, prescindem de observância aos postulados do contraditório e da ampla defesa, eis que inexistem litigantes. Ausência de precedentes.'
18. Por razão igual, exclui-se a aplicação da Súmula Vinculante 3, haja vista que as determinações prescritas no subitem 9.2.3 do Acórdão 2602/2013-TCU-Plenário foram dirigidas para o Senado de forma geral, e não para uma situação concreta que visasse a atingir servidor específico. Nesse sentido, saliente-se que o TCU possui igual entendimento, conforme pode ser observado de excerto do sumário do Acórdão 2878/2008-TCU-Plenário, de relatoria do Ministro-Substituto André de Carvalho (destaques acrescentados) :
'REPRESENTAÇÃO DA SEFIP. INCLUSÃO DA VANTAGEM PECUNIÁRIA INDIVIDUAL INSTITUÍDA PELA LEI Nº 10.698, DE 2003, DE FORMA INTEGRAL, EM PROVENTOS PROPORCIONAIS. MANIFESTAÇÃO DO MINISTÉRIO DO PLANEJAMENTO, ORÇAMENTO E GESTÃO. MATÉRIA APRECIADA PELO Acórdão 2642/2007-TCU-Plenário. CONHECIMENTO. PROCEDÊNCIA PARCIAL. EDIÇÃO DE MEDIDAS PROVISÓRIAS SUPERVENIENTES. APLICAÇÃO DA SÚMULA Nº 249 DO TCU. CONSIDERAÇÕES SOBRE A SÚMULA VINCULANTE N.º 3 DO STF. DETERMINAÇÕES. FIXAÇÃO DE ENTENDIMENTO. 1. As únicas parcelas que integram os proventos e que são isentas de proporcionalização referem-se à gratificação de adicional por tempo de serviço, à vantagem pessoal dos quintos e à vantagem consignada no art. 193 da Lei nº 8.112/1990. 2. A Súmula Vinculante n.º 3 do STF deve regular relações jurídicas estabelecidas em Processos administrativos de controle externo de natureza subjetiva ou de natureza objetiva que atinja direitos ou interesses individuais concretos de terceiros. 3. A Súmula Vinculante n.º 3 do STF não se destina a reger processos administrativos de controle externo de natureza objetiva que não incida sobre situações concretas, isto é, que não atinja diretamente direitos ou interesses individuais concretos de terceiros.'
19. Assim, nenhum dos argumentos carreados aos autos pelo Sindilegis é capaz de macular as disposições constantes do Acórdão 2602/2013-TCU-Plenário, não merecendo prosperar o pedido para a sua suspensão. Ainda, não cabe ao TCU oficiar ao Senado indicando os nomes dos servidores que seriam alcançados pela aplicação do mencionado decisum, isso porque, como se viu, a determinação proferida pela Corte de Contas possui natureza objetiva e de caráter geral, cabendo ao órgão identificar todos os casos abrangidos pela decisão, que poderão, posteriormente, passar pelo crivo do monitoramento do acórdão a ser realizado pelo TCU.  
20. Deferir a pretensão do Sindilegis (representando seus sindicalizados) , que consiste no desejo de que a própria Corte de Contas venha a oferecer o contraditório e a ampla defesa aos servidores interessados, configurará, a pedido desse sindicato, intervenção do TCU nos processos administrativos em andamento no Senado Federal, com o intuito de salvaguardar interesses subjetivos daqueles agentes, o que não é permitido pelo entendimento desta Casa, conforme excerto a seguir, proferido no Acórdão 332/2016-TCU-Plenário, de relatoria do Ministro Bruno Dantas. (destaque acrescentado) 
Acórdão 332/2016-TCU-Plenário
'Considerando ser pacífico o entendimento de que não se inclui entre as competências constitucionais do TCU a solução de controvérsias instaladas no âmbito de contratos firmados entre seus jurisdicionados e terceiros ou a prolação de provimentos jurisdicionais, reclamados por particulares, para a salvaguarda de seus direitos e interesses subjetivos, salvo se, de forma reflexa, estes litígios atingirem o patrimônio público ou causarem prejuízo ao erário;'
21. Como se vê por todo o revelado, eventual falha ocorrida durante a condução dos processos administrativos autuados pelo Senado Federal, com o intuito de dar cumprimento ao subitem 9.2.3 do Acórdão 2602/2013-TCU-Plenário, excede, em um primeiro momento, a competência do TCU para decidir a respeito, devendo ser tratada pela alçada da própria administração daquela Casa Legislativa ou, ainda, pelo Poder Judiciário.
CONCLUSÃO
22. Pelo exposto, nota-se que o Sindilegis não é atualmente parte no processo, o que, por si só, impediria o mencionado sindicato de peticionar nos autos. 
23. Ademais, ainda que possível vencer esse óbice processual, não cabe ao TCU oferecer o contraditório e a ampla defesa aos servidores do Senado Federal no âmbito do presente processo (TC Processo 019.100/2009-4) , considerando que a deliberação constante do subitem 9.2.3 do Acórdão 2602/2013-TCU-Plenário foi exarada em processo de fiscalização, competindo então ao próprio órgão chamar os interessados e oferecer a eles as devidas garantias processuais, não prosperando o argumento de que houve desrespeito à Súmula Vinculante 3 do STF por parte do TCU. 
24. Devido a isso, a argumentação que fundamentou os pedidos efetuados pelo Sindilegis em sua peça, no sentido de suspender os efeitos do subitem 9.2.3 do Acórdão 2602/2013-TCU-Plenário, com o respectivo encaminhamento de lista a conter o nome de todos os servidores do Senado que então poderiam ser alcançados, não é capaz de tornar nulo o TC-Processo 019.100/2009-4, e, consequentemente, infirmar os efeitos produzidos até então por esse decisum.  
PROPOSTA DE ENCAMINHAMENTO
25. Ante o exposto, submetem-se os autos à consideração superior, propondo:
a) não receber a petição do Sindicato dos Servidores do Poder Legislativo Federal e do Tribunal de Contas da União (Sindilegis) de peça 180, por ausência de legitimidade ad causam, em face de este sindicato não ter se habilitado como parte no processo, nos termos do art. 146, §1º do RI/TCU;
b) ratificar o entendimento do Acórdão 2878/2008-TCU-Plenário, no sentido de que a Súmula Vinculante 3 do STF não se destina a reger processos administrativos de controle externo de natureza objetiva, como os de fiscalização, sendo que o contraditório e a ampla defesa não se estabelecem imediatamente entre esta Corte de Contas e o próprio servidor interessado, cabendo inicialmente ao próprio órgão ou à entidade chamar aos autos os seus servidores, oferecendo a eles as devidas garantias processuais;
c) dar ciência da decisão que vier a ser adotada ao requerente."
É o Relatório.

Thiago Leon Lemos de Oliveira (OAB/DF 57.188), Pedro Paulo Castelo Branco Coelho (OAB/DF 1777-A), Eliane Cristina Gomes (OAB/DF 26.873), e Vanessa Nunes de Barros Mendes.

Não atuou.

MONITORAMENTO. PETIÇÃO APRESENTADA POR SINDICATO AUTORIZADO A INGRESSAR NO PROCESSO COMO AMICUS CURIAE. FIXAÇÃO DAS FACULDADES PROCESSUAIS DO AMIGO DA CORTE. ARRAZOADO QUE OBJETIVA REDISCUTIR QUESTÕES ANTERIORMENTE ASSENTADAS PELO TRIBUNAL E VERGASTAR O ACÓRDÃO PROFERIDO. TERCEIRO INTERVENTOR NÃO PODE EXERCER PRERROGATIVAS PROCESSUAS DE PARTE NO PROCESSO. NÃO CONHECIMENTO DA PETIÇÃO.

RELATÓRIO DE AUDITORIA (RA)

Secretaria de Fiscalização de Pessoal - Sefip.

Trago à apreciação deste Colegiado petição apresentada pelo Sindicato dos Servidores do Poder Legislativo Federal e do Tribunal de Contas da União - Sindilegis contra a determinação fixada no subitem 9.2.3 do Acórdão 2602/2013-TCU-Plenário (rel. min. Raimundo Carreiro, red. min. Walton Alencar Rodrigues) .
2.	Referido decisum foi proferido em processo de Auditoria realizada no Senado Federal, em atendimento ao Acórdão 1755/2009-TCU-Plenário (rel. min. Raimundo Carreiro) , com o objetivo de verificar a legalidade dos valores constantes na folha de pagamento daquela Casa Legislativa.
3.	Entre outros comandos expedidos pelo Tribunal ao Senado Federal mediante o Acórdão 2602/2013-TCU-Plenário, o subitem 9.2.3 foi assim vazado (peça 55) :
"9.2.3 adote as medidas administrativas cabíveis, visando a transformar a parcela referente ao pagamento da incorporação de quintos de FC e a vantagem prevista no art. 193 da Lei 8.112/1990 (FC/opção) concedidas a todos os servidores do Senado Federal (Consultores Legislativos, Consultores de Orçamentos, Advogados, Analistas Legislativos, Técnicos Legislativos e Auxiliares Legislativos) , em especial os Consultores Legislativos relacionados nas fls. 169 a 171 do Anexo 2, até mesmo os aposentados, sem que tenham sido formalmente designados para o exercício de função comissionada de direção, chefia ou assessoramento, em desconformidade com os artigos 62 e 62-A da Lei 8.112/1990, 3° da Lei 8.911/1994, e 15 da Lei 9.527/1997, em parcela compensatória passível de atualização pelos índices gerais de reajuste aplicáveis às remunerações dos servidores públicos, a ser absorvida por ocasião: do desenvolvimento no cargo ou na carreira por progressão ou promoção, ordinária ou extraordinária; da reorganização ou da reestruturação dos cargos e da carreira ou das remunerações; da concessão de reajuste ou vantagem de qualquer natureza;"
4.	Na petição atravessada nos autos pelo Sindicato, em substância, constam as seguintes redarguições (peça 180) : a) há nulidade absoluta do TC-Processo 019.100/2019-4 e da decisão nele havida (Acórdão 2602/2013-TCU-Plenário) , porquanto os servidores atingidos pela deliberação não tiveram a oportunidade de se manifestar no processo, o que afrontaria o contraditório, a ampla defesa e o Enunciado Vinculante 3 da Súmula do STF; e b) os processos administrativos autuados no Senado Federal, com o escopo de conferir concretude ao subitem 9.2.3 do Acórdão 2602/2013-TCU-Plenário, apresentam ritmo célere, sem que sejam levadas em consideração as singularidades dos casos concretos e sem que os recursos administrativos tenham logrado êxito em reverter as decisões do Senado, que se limita a posicionar-se como executor do Acórdão proferido pelo TCU.
5.	Ao fim do seu arrazoado o Sindicato requer seja: a) em preliminar, suspensa a aplicação do disposto no subitem 9.2.3 do subitem do Acórdão 2602/2013-TCU-Plenário, ante a ausência de garantia do direito à ampla defesa e ao contraditório dos servidores do Senado Federal, e, no mérito, seja declarada a nulidade absoluta do decisum ora vergastado por motivo de cerceamento de defesa; e b) oficiado o Senado Federal para que indique os nomes de todos os servidores supostamente alcançados pela aplicação disposta no subitem 9.2.3 precitado e, posteriormente, sejam convocados a constituírem procuradores a patrocinarem suas defesas, no âmbito deste Tribunal.
6.	Após examinar o feito, a Secretaria de Fiscalização de Pessoal - Sefip apresentou ao Tribunal a proposta de encaminhamento que se segue: a) não receber a petição do Sindicato, por ausência de legitimidade ad causam, em face de a entidade não ter se habilitado como parte no processo, nos termos do art. 146, §1º, do Regimento Interno/TCU; b) ratificar o entendimento do Acórdão 2878/2008-TCU-Plenário de que o Enunciado Vinculante 3 da Súmula do STF não se destina a reger processos administrativos de controle externo de natureza objetiva, como os de fiscalização, sendo que o contraditório e a ampla defesa não se estabelecem imediatamente entre esta Corte de Contas e o próprio servidor interessado, cabendo inicialmente ao próprio órgão ou à entidade chamar aos autos os seus servidores, oferecendo a eles as devidas garantias processuais.
7.	Antes de passar ao exame das questões que permeiam os autos, registro que este processo já esteve sob a relatoria de outros ministros desta Corte, vindo à minha relatoria por sorteio, após algumas autoridades se declararem impedidas ou suspeitas, nos termos do art. 39 c/c parágrafo único do art. 151 do Regimento Interno - RI/TCU (peça 161) .
8.	Destaco os essenciais despachos havidos nos autos que cuidaram de aspectos processuais referentes à intervenção do Sindicato como terceiro interessado.
9.	O então Relator Ministro Raimundo Carreiro deferiu, em 2013, pedido do Sindilegis para ingressar neste processo como amicus curiae, porquanto vislumbrou "a relevância da matéria e a capacidade do requerente contribuir para a pluralidade do debate." (peça 54) . Em 2014, o Ministro José Mucio Monteiro, relator à época dos recursos manejados contra o Acórdão 2602/2013-TCU-Plenário, assentou que a "posição de amicus curiae concedida ao Sindilegis na fase anterior, não lhe [dava] o direito de fazer petições como parte no processo, sobretudo em extrapolação à matéria recursal." (peça 83) .
II
10.	Questão de pinacular relevância que sobressai dos autos consiste em saber quais seriam as faculdades processuais do amigo da corte, notadamente porquanto o atual Código Processual Civil de 2015 (de aplicação subsidiária aos processos de contas, por força do que dispõe o art. 298 do RI/TCU) o qualifica como terceiro admitido no processo para fornecer subsídios à solução de causa revestida de especial relevância, especificidade e/ou repercussão social (art. 138, caput, do CPC) , sem que passe a titularizar posições subjetivas relativas às partes. 
11.	Ou seja, por se tratar de um terceiro interventor, e não de parte nos autos, não assume os poderes processuais desta, devendo auxiliar o juízo na linha de trazer mais elementos para decisão, "pluralizando o debate". 
12.	Ainda segundo dispõe o CPC, o juiz, ao admitir ou solicitar a participação do amicus curiae, determinará concretamente os poderes que lhe serão conferidos (art. 138, § 2º) .
13.	Pela cronologia dos fatos processuais acima, percebe-se que o relator inicial, ao despachar nos autos em 2013, deferiu a intervenção do sindicato para "ampliar o debate", mas não delimitou precisamente a intensidade da atuação processual do amicus curiae, porquanto não havia disposição legal nesse sentido. Lembro que o CPC atual é de 2015 (Lei 13.015) , com vigência estabelecida a partir do dia 18/3/2016 (período de vacatio legis) . 
14.	Nada obstante, considerando a superveniência do CPC/2015 à decisão que autorizou o ingresso no feito da agremiação como terceira interventora sob a modalidade de amicus curiae, entendo que, neste momento, possam-se fixar as faculdades processuais do interventor.
15.	Nessa linha de intelecção, destaco que, apesar das novéis disposições trazidas pelo CPC acerca do tema, a limitação processual da atuação do amigo da corte não é questão novidadeira nesta Casa de Contas. A exemplo, colho do nosso magistério jurisprudencial o seguinte excerto do Acórdão 2881/2013-TCU-Plenário (rel. min. subst. Weder de Oliveira) :
"Amicus curiae e 'parte interessada' são categorias jurídico-processuais distintas. O 'amigo da corte' não é parte e não tem legitimidade para interposição de recursos, ao contrário do interessado (arts. 144 e 146 do Regimento Interno do TCU) , em processos de controle externo."
16.	O voto que impulsionou o precitado Acórdão destacou ainda que os memoriais oferecidos pelos amici curiae, mesmo nos casos em que essa espécie de intervenção de terceiros era desacolhida, não passavam despercebidos pelos julgadores desta Casa de Contas:
"Ressalto que os ministros deste Tribunal, ainda quando indeferem pedidos de ingresso como interessado, aceitam e incorporam aos autos memoriais e outros documentos que lhes são apresentados por aqueles cujo pedido de ingresso foi negado e mesmo por outros potenciais interessados que sequer tenham formulado tal pedido, na medida em que a contribuição argumentativa e probante aportada seja útil ao processo decisório da Corte."
17.	Outros precedentes relevantes trataram de demarcar os poderes processuais dos amici curiae em processos de controle externo, conforme o recente Acórdão de Relação 2.358/2019 - Plenário e o Acórdão 2462/2018-TCU-Plenário, ambos de relatoria do Ministro Bruno Dantas, verbis  (grifos não contam do original) : 
Acórdão de Relação 2.358/2019 - Plenário
"Considerando que o Sindicato Nacional dos Auditores-Fiscais da Receita Federal do Brasil (Sindifisco Nacional) foi admitido nos autos na qualidade de amicus curiae com poderes restritos à apresentação de memoriais e à produção de sustentação oral, nos exatos termos do despacho de 15/3/2019 (peça 25) ;
Considerando que a figura do amicus curiae não é tida como parte nos processos de controle externo do Tribunal de Contas da União, e que somente às partes e ao Ministério Público é facultado interpor embargos de declaração (Regimento Interno do TCU, art. 144, c/c art. 287, § 1º) ;
Os Ministros do Tribunal de Contas da União ACORDAM, por unanimidade, com fundamento nos arts. 32, inc. II, e 34 da Lei 8.443/1992, c/c arts. 143, inciso V, alínea 'f', 144, e 287, § 1º, do Regimento Interno do TCU, em não conhecer dos embargos de declaração opostos pelo Sindifisco Nacional (peça 117) , dando-lhe ciência desta decisão."
Acórdão 2462/2018-TCU-Plenário
"Quanto ao requerimento efetuado pelo Estado do Espírito Santo, por meio de sua Procuradoria-Geral, para admissão na condição de interessado nos presentes autos, não vislumbro o cumprimento dos requisitos necessários para tal. Todavia, como já declarei em despacho à peça 39, acato seu ingresso como amicus curiae, para fins de produção de sustentação oral na sessão Plenária de julgamento deste feito." (trecho do Voto) .
18.	Como se percebe das deliberações acima, as faculdades processuais conferidas aos amici curiae em autos de controle externo normalmente são limitadas à apresentação de memoriais e à produção de sustentação oral. 
19.	Entendo que essa exegese deve ser aplicada à hipótese em exame, notadamente porquanto, nesta etapa, os possíveis subsídios à solução dos quesitos analisados no bojo do Acórdão 2602/2013-TCU-Plenário, com a desejada "pluralização do debate" da controvérsia jurídica, são extemporâneos. Noutras palavras, não pode o interventor pretender participar de fases processuais já superadas. 
20.	Ademais, ao compulsar o petitório ora em análise do sindicato, percebo que o arrazoado não agrega elementos ao deslinde do processo. Ao revés, a agremiação tem o cristalino escopo de revolver questões já assentadas pelo Tribunal, ofertando vergastas contra o Acórdão 2602/2013-TCU-Plenário, especialmente ao seu subitem 9.2.3, como se parte no processo fosse, e não um terceiro interventor que não assume essa condição. A aludida petição, materialmente, apresenta características de peça recursal.
21.	Nessa conexão de ideias, fixadas as balizas da participação do Sindilegis nestes autos, percebe-se que a decisão do então Relator de recursos aviados contra o Acórdão 2462/2018-TCU-Plenário, Ministro José Mucio Monteiro (v. item 9 acima) - de que a "posição de amicus curiae concedida ao Sindilegis na fase anterior não lhe dá o direito de fazer petições como parte no processo, sobretudo em extrapolação à matéria recursal", - está em integral aderência à legislação (CPC/2015) e à jurisprudência desta Casa de Contas, bem como se ajusta à situação concreta verificada nos autos.
22.	Por conseguinte, deixo de receber a petição trazida ao descortino do Tribunal pelo Sindilegis, por considerar que o arrazoado não fornece subsídios à solução da causa ("pluralização dos debates") e por entender que se busca manejar redarguições ao que fora decido pelo Tribunal, sem que a entidade tenha prerrogativa para tanto, uma vez que não ostenta as posições subjetivas de parte no processo.
23.	Ainda nesse tema, esclareço que ao delimitar a participação do Sindilegis nestes autos (oferecer memoriais e sustentar oralmente suas pretensões) não pretendo fixar uma solução universal para questão tampouco vislumbro empedernir qualquer intelecção sobre a matéria, haja vista que o CPC (repisa-se, de aplicação subsidiária) assegura ao relator a possibilidade de determinar, no caso concreto, os poderes processuais a serem conferidos aos amici curiae (art. 138, § 2º) .
III
24.	Como visto acima, a petição precitada não logrou êxito em vencer a etapa preliminar de admissibilidade. Mesmo que fosse admitida, no mérito, não haveria razão jurídica para prosperar, porquanto inexistem as supostas ofensas às garantias do contraditório e da ampla defesa e ao Enunciado Vinculante 3 da Súmula do STF. Trata-se de assertivas e fundamentos insuficientes para que se declare a nulidade deste TC-Processo 019.100/2019-4 e da decisão nele havida (Acórdão 2602/2013-TCU-Plenário) , conforme explico adiante.
25.	É firme a jurisprudência desta Corte de Contas e do Supremo Tribunal Federal na linha de sufragar a tese de que as decisões do TCU proferidas em processos de fiscalização, como é o caso do Acórdão 2602/2013-TCU-Plenário, que ostentam comandos abstratos, gerais e impessoais dirigidos a órgãos/entidades controlados, sem análise da situação individualizada que resulte efeitos concretos e imediatos aos servidores (no caso, do Senado Federal) , prescindem de observar as garantias do contraditório e da ampla defesa em relação a terceiros reflexamente atingidos pela decisão, haja vista que o contraditório é estabelecido entre o TCU e o órgão/entidade fiscalizado. Tampouco essas deliberações prolatadas em autos de fiscalização vão de encontro às disposições do verbete de Súmula Vinculante/STF 3.
26.	Nessa exegese, reproduzo excertos de julgados deste Tribunal, colhidos da ferramenta de pesquisa "jurisprudência selecionada", e do Pretório Excelso:
Acórdão 1741/2016-TCU-Plenário (rel. min. Ana Arraes) 
"Nos processos de fiscalização que podem afetar grande número de interessados e nos quais não se examinam situações individuais, mas situações gerais, o contraditório perante o TCU é estabelecido com o órgão cujos atos se examinam. Cabe a este, destinatário da deliberação do Tribunal, assegurar o contraditório e ampla defesa aos terceiros reflexamente atingidos pela decisão."
Acórdão 1090/2014-TCU-Plenário (rel. min. Benjamin Zymler) 
"Nos processos de fiscalização que podem afetar grande número de interessados e nos quais não se examinam situações individuais, o contraditório é estabelecido com o próprio órgão cujos atos se examinam, e não com o TCU, pois a obrigação de chamar todos os eventuais interessados tornaria inviável o exercício da competência atribuída à Corte de Contas para fiscalizar os atos praticados pelos gestores e assinalar prazo para o cumprimento da lei, nos termos do art. 71, inciso IX, da Constituição Federal."
Acórdão 1547/2014-TCU-Plenário (rel. min. Raimundo Carreiro) 
"Nos processos de fiscalização que podem afetar grande número de interessados e nos quais se examinam situações gerais, o contraditório, no âmbito do Tribunal, é estabelecido com o órgão cujos atos se examinam."
Acórdão 3262/2011-TCU-Plenário (rel. min. José Jorge) 
"Não se aplica a Súmula Vinculante 3 do STF nos processos de fiscalização em que não são atingidos diretamente direitos subjetivos dos servidores."
Acórdão 710/2010-TCU-Plenário (rel. min. José Mucio Monteiro) 
"A Súmula Vinculante 3 não se aplica às decisões em que o TCU apenas determine a adoção de providências para o cumprimento da lei. No julgamento de processos de tomada de contas, de prestação de contas ou de fiscalizações a relação se estabelece apenas entre os órgãos públicos envolvidos e não entre o servidor e o TCU."
MS 34.238
"Ementa: Direito administrativo e previdenciário. Mandado de segurança contra ato do Tribunal de Contas da União e do Ministério da Saúde que determinou a adequação de pensões ao artigo 15 da Lei nº 10.887/2004. Alegada violação aos princípios do contraditório, da ampla defesa, da segurança jurídica e da irredutibilidade de vencimentos. 1. Nos procedimentos de fiscalização instaurados perante o TCU, a relação é estabelecida entre a Corte de Contas e a Administração Pública. De acordo com a jurisprudência do STF, diante do caráter geral, impessoal e abstrato dos procedimentos fiscalizatórios, não há necessidade de observância do contraditório e da ampla defesa em relação às pessoas indiretamente interessadas, devendo-se respeitar tais garantias apenas junto ao órgão fiscalizado. 2. Além disso, não há que se falar em violação à segurança jurídica, pois a determinação do TCU não atinge diretamente a esfera jurídica da impetrante. Eventual violação ao contraditório, à ampla defesa, à segurança jurídica e à irredutibilidade de vencimentos deve ser verificada no âmbito do ato concreto do Ministério da Saúde, que, acolhendo as recomendações do TCU, determinou a redução do valor da pensão da impetrante. No entanto, nos termos no artigo 105, I, b, da Constituição, compete ao Superior Tribunal de Justiça processar e julgar os mandados de segurança impetrados contra ato de Ministros de Estado. 3. Segurança denegada." (MS 34238, Relator: min. Alexandre de Moraes, Relator (a) p/ Acórdão min. Roberto Barroso, Primeira Turma, julgado em 15/08/2017) .
Agravo Regimental no MS 32.492
"EMENTA Agravo interno em mandado de segurança. Tribunal de Contas da União. Teto constitucional. Procedimento de fiscalização. Ausência de afronta à Súmula Vinculante nº 3 e aos postulados do contraditório e da ampla defesa. Verbas indenizatórias a serem excluídas do abate-teto. Horas extraordinárias não caracterizadas. Acumulação de funções. Subserviência ao teto remuneratório. Agravo interno não provido. 1. O Supremo Tribunal Federal já reconheceu que as deliberações do Tribunal de Contas da União, em sede de procedimento fiscalizatório, prescindem de observância aos postulados do contraditório e da ampla defesa, eis que inexistem litigantes. Ausência de precedentes. 2. Não caracterizada contraprestação por serviços prestados extraordinariamente, não há falar em verbas indenizatórias a serem excluídas do cálculo para efeitos de teto constitucional. 3. A acumulação de função comissionada com vencimento de cargo efetivo no âmbito de um mesmo órgão público deve estar em conformidade com o teto constitucional, consoante dispõe o art. 37, inciso XI, da Carta Magna. Precedentes. 4. A inexistência de argumentação apta a infirmar o julgamento monocrático conduz à manutenção da decisão recorrida. 5. Agravo interno não provido." (MS 32492 AgR, Relator min. Dias Toffoli, Segunda Turma, julgado em 17/11/2017) .
27.	Como se percebe, na linha dos julgados precitados, a determinação dirigida ao Senado Federal pelo Acórdão 2602/2013-TCU-Plenário, em seu subitem 9.2.3 (ver item 3 acima) , é revestida da qualidade de comando abstrato, geral e impessoal, que estabelece relação jurídico-processual exclusivamente entre o TCU e aquela Casa Legislativa, e, por conseguinte, não afronta as garantias do contraditório e da ampla defesa, que devem ser observadas entre o órgão e os seus servidores possivelmente atingidos pela decisão.
28.	De mais a mais, eventuais descumprimentos às aludidas garantias por parte da administração do Senado Federal devem ser objeto de tutela específica interna (no próprio órgão) e/ou no Poder Judiciário, pois não compete funcionalmente ao TCU atuar, nessa hipótese, como instância revisora de processos administrativos deflagrados para apurar as particularidades de cada caso concreto apreciado naquela Casa. Se assim fosse, a determinação contra qual se insurge a agremiação perderia sua eficácia normativa e sua força cogente, carecendo de quaisquer efeitos práticos.
29.	Por fim, registro que o Sindilegis, na condição de substituto processual, impetrou writ no STF (MS 32.492) contra o mesmo Acórdão 2602/2013-TCU-Plenário, ora vergastado. Reproduzo trecho da decisão de mérito, em que o Ministro Dias Toffoli denegou a ordem (grifos acrescidos) :
" (...) a irresignação não merece prosperar.
A uma, porque esta Corte já reconheceu que as deliberações do Tribunal de Contas da União, em sede de procedimento fiscalizatório, prescindem de observância aos postulados do contraditório e da ampla defesa, eis que inexistem litigantes. Sob essa premissa, também não há afronta ao enunciado da Súmula Vinculante nº 3.
Na verdade, está-se diante de determinação para que o Senado Federal identifique os servidores que incorreram nos casos das irregularidades constatadas, e apontadas na deliberação ora impugnada a título de exemplo, com o intuito de que sejam promovidas medidas corretivas.
Acrescente-se a tanto que pelo fato de tal deliberação incidir sobre norma com caráter de generalidade (artigo 37, inciso XI, da CF) , nenhuma consideração particular deteria potencial para interferir na determinação adotada, a qual necessariamente surtirá efeitos uniformes para todos os interessados.
 (...) 
A duas, porque o ato impugnado encontra-se alinhado à Jurisprudência desta Corte, reafirmada em sede de recursos extraordinários com repercussão geral reconhecida.
É que o Plenário deste Supremo Tribunal, ao concluir o julgamento do RE n.º 606.358/SP, paradigma do Tema n.º 257 - Inclusão das vantagens pessoais no teto remuneratório estadual após a Emenda Constitucional n.º 41/2003 -, da Gestão por Temas da Repercussão Geral, decidiu no sentido de que a exclusão, para efeito de cálculo do teto remuneratório, de valores correspondentes a vantagens de caráter pessoal, ainda que percebidos antes do advento da EC n.º 41/2003, representa ofensa direta ao artigo 37, incisos XI e XV, da Constituição Federal, e que o corte dos valores que perpassam o limite constitucional não implica violação a princípios constitucionais, em especial ao da garantia da irredutibilidade de vencimentos.
 (...) 
A três, e nesse mesmo passo, porque a inclusão dos valores percebidos a título de exercício de funções comissionadas, para efeito de cálculo de teto remuneratório, ao contrário do que se alega, não implica enriquecimento ilícito do Estado - tampouco ostenta caráter desarrazoado. Consoante o próprio termo indica, o instituto do 'enriquecimento ilícito' pressupõe vantagem obtida por meio de ilicitude, e, no caso, a ilicitude - que é, ressalte-se de nível constitucional (artigo 37, inciso XI) - se dava com o pagamento aos servidores de vantagem de natureza pessoal sem respeito ao teto constitucional.
 (...) 
A quatro, e por fim, porque as parcelas vindicadas pela impetrante a título de horas extras não se coadunam com a contraprestação por serviços prestados extraordinariamente - vantagem que, em princípio, deteria natureza indenizatória e poderia, eventualmente, sustentar o pleito neste ponto.
Transcrevo, nesse viés, trecho do ato apontado como coator. Vide:
'2.5 Subitem 3.5 - O Senado Federal está pagando horas extras aos seus servidores ocupantes de cargos efetivos e em comissão sem a observância dos requisitos previstos no art. 74 da Lei 8.112/1990' (fl. 55 - doc. eletrônico nº 2) .
Embasando-se em tal constatação, o Tribunal de Contas da União determinou à Administração do Senado Federal que 'abstenha-se de considerar as horas trabalhadas, dentro da jornada de 8 horas diárias, como horas extras, em contrariedade ao art. 19 c/c art. 74 da Lei 8.112/90, a exemplo das evidenciadas nas tabelas com as horas extras pagas, referentes aos meses de junho de 2008 a julho de 2009' (fl. 82 - doc. eletrônico nº 2) .
Percebe-se, então, que as alegadas horas trabalhadas além da jornada dos servidores do Senado Federal não se revestem de natureza extraordinária. Ao contrário, integram a jornada diária habitual daqueles servidores e, como bem destacado pela Corte de Contas, 'só seriam devidas se o servidor ultrapassasse a 8ª hora diária de trabalho, mesmo que a sua jornada diária habitual fosse inferior a 8 (oito) horas, ou seja, a partir da 9ª hora de trabalho diário o servidor teria direito ao recebimento de 1 (uma) hora extra. A redução de jornada sem redução de vencimentos permitida pela Administração é apenas uma faculdade que os órgãos têm, a partir do seu juízo de conveniência, mas que jamais poderia dar ensejo ao pagamento de serviço extraordinário antes de cumprida a jornada integral das 8 (oito) horas diárias, sob pena de enriquecimento ilícito, pois o servidor estaria sendo remunerado em duplicidade até o cumprimento integral das 8 (oito) horas diárias' (fl. 55 - doc. eletrônico nº 2) .
Diante de tal cenário, não há falar em horas extras de natureza indenizatória a serem desvinculadas do cálculo para efeito de teto remuneratório.
Tenho, portanto, como inexistente qualquer ilegalidade ou arbitrariedade na deliberação da Corte de Contas no sentido de se fazer necessária a adequação dos vencimentos dos servidores do Senado Federal ao teto constitucional, conforme estabelecido no artigo 37, inciso XI, da Carta Magna.
Destarte, em face dos fundamentos expostos, denego a segurança, com base no artigo 205 do Regimento Interno do Supremo Tribunal Federal" (MS 32.492, rel.  min. Dias Toffoli, julgado em 22/2/2017, DJe de 2/3/2017) .
30.	Diante desse contexto, acolho, em essência, a proposta de encaminhamento oferecida pela Sefip na linha de não receber a petição do Sindilegis, ante as razões jurídicas de decidir mencionadas alhures. Deixo de adotar a sugestão de ratificar o entendimento do Acórdão 2878/2008-TCU-Plenário (de que o verbete da Súmula Vinculante 3 do STF não se destina a reger processos administrativos de controle externo de natureza objetiva) , porquanto considero ser medida desnecessária fazer constar esse comando na parte dispositiva do acordão a ser prolatado.
31.	Outrossim, deve ser dada ciência da decisão que vier a ser proferida ao requerente e ao Senado Federal. 
Pelo exposto, voto por que seja adotada a deliberação que ora submeto a este Colegiado.
	
TCU, Sala das Sessões em 4 de dezembro de 2019.
MARCOS BEMQUERER COSTA
 Relator